臺灣新北地方法院刑事判決
111年度金訴字第1319號
公  訴  人  臺灣新北地方檢察署檢察官
被      告  楊子立  





            許瀚璘


                    (現在法務部矯正署臺北監獄臺北分監執行中)
            朱育德




上列被告3人因違反洗錢防制法等案件，經檢察官提起公訴（110
年度少連偵緝字第42號、110年度偵字第24518號、第47265號、1
11年度少連偵字第99號），於準備程序中就被訴事實均為有罪之
陳述，本院裁定進行簡式審判程序，茲判決如下：
    主  文
己○○犯三人以上共同詐欺取財罪，處有期徒刑壹年肆月。又犯三
人以上共同詐欺取財罪，處有期徒刑壹年壹月。應執行有期徒刑
壹年陸月。
戊○○犯三人以上共同詐欺取財罪，處有期徒刑壹年肆月。
甲○○犯三人以上共同冒用政府機關及公務員名義詐欺取財罪，處
有期徒刑壹年貳月。
未扣案如附表所示之物均沒收，於全部或一部不能沒收或不宜執
行沒收時，均追徵其價額。
    事  實
一、己○○、戊○○與賴泓至(由警方另行偵辦)所屬詐欺集團成員，
    共同意圖為自己不法所有，基於三人以上共同詐欺取財及洗
    錢之犯意聯絡，於民國109年11月23日8時40分許，先由其他
    不詳之詐欺集團成員撥打電話予庚○，佯稱係庚○之子遭人毆
    打，需依指示交付款項等云云，對庚○施用詐術，致其陷於
    錯誤，於同日9時40分許前往新北市板橋區中國信託商業銀
    行江翠分行，自其向該分行所申設之帳號000-000000000000
    號帳戶中提領新臺幣(下同)250萬元，再依指示將裝有250萬
    元之紙袋放置在新北市板橋區雙十路2段47巷8弄附近之中華
    電信變電箱旁，由賴泓至指示己○○、戊○○分別負責收取詐欺
    款項。嗣己○○先依指示前往上址收取該紙袋後，再至新北市
    中和區中正路726號遠東世紀廣場地下1樓廁所隔間，交付依
    指示到場之戊○○轉交其他詐欺集團成員，以此方式隱匿詐欺
    犯罪所得去向、所在。
二、己○○與雷瑩泰(由警方另行偵辦)、少年何○優(另案由臺灣士
    林地方法院少年法庭調查審理，無證據證明己○○明知或可得
    而知其為未滿18歲之少年)所屬詐欺集團成員，共同意圖為
    自己不法所有，基於三人以上共同詐欺取財及洗錢之犯意聯
    絡，於民國110年1月4日9時5分許，先由其他不詳之詐欺集
    團成員撥打電話予丁○○，佯稱係丁○○之女購買愷他命3公斤
    ，需依指示交付300萬元保平安等云云，接續對丁○○施用詐
    術，致其陷於錯誤，前往位在新北市○○區○○路0段00號之樹
    林柑園郵局，自其所申設之郵局帳號000-00000000000000號
    帳戶中提領17萬元，及向友人借款20萬元，再依指示於同日
    10時10分許、12時30分許分別將裝有17萬元、20萬元之紙袋
    放置在新北市○○區○○街000號、大學路6號前之變電箱附近，
    由雷瑩泰指示己○○、少年何○優分別負責收取詐欺款項。嗣
    少年何○優先依指示前往上2址收取該紙袋後，再至中和環球
    影城門口旁巷子、亞東醫院2樓廁所內，交付依指示到場之
    己○○轉交其他詐欺集團成員，以此方式隱匿詐欺犯罪所得去
    向、所在。
三、甲○○與己○○、雷瑩泰(己○○此部分犯行業經臺灣臺北地方法
    院判決確定，雷瑩泰由警方另行偵辦)所屬詐欺集團成員，
    共同意圖為自己不法所有，基於三人以上共同冒用公務員名
    義詐欺取財及洗錢之犯意聯絡，於民國109年12月8日上午某
    時許，先由其他不詳之詐欺集團成員撥打電話予丙○，佯稱
    係臺北市某單位警官，因丙○個資遭盜用，需提領帳戶內所
    有款項交警方保管云云，對丙○施用詐術，致其陷於錯誤，
    前往位在新北市○○區○○路00號之五峰郵局，自其所申設之郵
    局帳戶中提領120萬元，再依指示於同月11日11時許在新店
    國小旁的天橋上將上開款項交付雷瑩泰指示到場之己○○。嗣
    甲○○於12時18分許，先依指示前往位在新北市○○區○○路0段0
    00號之新北耶誕城廣場，向己○○收取上開款項，再依指示返
    回桃園新屋交流道附近之麥當勞，將上開款項轉交雷瑩泰，
    以此方式隱匿詐欺犯罪所得去向、所在。
四、案經庚○、丁○○、丙○訴由新北市政府警察局海山分局、臺北
    市政府警察局少年警察隊、臺北市政府警察局新店分局報告
    臺灣新北地方檢察署(下稱新北地檢署)檢察官暨自動簽分偵
    查起訴。
    理  由
一、證據能力部分：
　㈠本案被告3人所犯均係死刑、無期徒刑、最輕本刑為3年以上
    有期徒刑以外之罪，其等於準備程序中就前揭被訴事實為有
    罪之陳述，經受命法官告知簡式審判程序之旨，並聽取公訴
    人、被告3人之意見後，本院合議庭認為適宜由受命法官獨
    任進行簡式審判程序，依刑事訴訟法第273條之1第1項規定
    ，裁定由受命法官獨任進行簡式審判程序。是本案證據之調
    查，依刑事訴訟法第273條之2規定，不受同法第159條第1項
    、第161條之2、第161條之3、第163條之1及第164條至第170
    條所規定證據能力認定及調查方式之限制，合先敘明。
　㈡至組織犯罪防制條例第12條明定「訊問證人之筆錄，以在檢
    察官或法官面前作成，並經踐行刑事訴訟法所定訊問證人之
    程序者為限，始得採為證據。」，本案關於證人之警詢筆錄
    ，既非在檢察官或法官面前作成，依上述規定，自不得作為
    認定被告甲○○涉犯組織犯罪防制條例罪名之事證，是證人警
    詢筆錄於認定被告甲○○違反組織犯罪防制條例罪名時並無證
    據能力。
二、認定事實之理由及證據：
　　上開事實，業據被告3人於偵查及審理中均坦白承認（見新
    北地檢署110年度少連偵緝字第42號卷〈下稱42號卷〉第103至
    111、171至181、193至196頁、110年度偵字第24518號卷〈下
    稱24518號卷〉第199至202頁；本院金訴卷第151頁），核與
    證人即告訴人庚○、丁○○及丙○於警詢時之陳述、證人即少年
    何○優於警詢及少年法庭調查審理時之證述、證人即搭載被
    告己○○之計程車司機蕭瑞銘、黃熙家於警詢之證述相符（見
    24518號卷第37至41、83、85頁、新北地檢署110年度少連偵
    字第280號卷〈下稱280號卷〉第11至15、17至19、75至79、16
    3、164頁、臺灣臺北地方檢察署檢察官110年度偵字第13333
    號卷〈下稱13333號卷〉第17至20頁），並有告訴人庚○提供之
    中國信託帳戶存摺封面及內頁影本、告訴人丁○○提供之郵局
    存摺封面及內頁、代收款項抄錄簿封面及內頁翻拍照片、告
    訴人丙○提供之郵局存摺封面及內頁影本、109年11月23日被
    告己○○、戊○○收取詐欺款項時之監視器影像畫面擷圖、110
    年1月4日少年何○優收取詐欺款項時之監視器影像畫面擷圖
    、拍攝詐欺款項之照片、109年12月11日被告甲○○、己○○收
    取詐欺款項時之監視器影像畫面擷圖、新北市政府警察局海
    山分局110年8月6日函暨檢附之通聯調閱查詢單、基地台相
    對位置、職務報告等附卷可稽（見24518號卷第63至80、87
    、88、115至132頁；280號卷第21至29、157、159、161頁；
    13333號卷第29、30至57、233、235頁），足認被告3人前開
    任意性自白與事實相符，堪以採信。又事實欄二所載犯行部
    分，檢察官並未起訴被告戊○○，業經檢察官於準備程序中補
    充更正此部分事實(見本院金訴卷第128頁)，附此敘明。綜
    上所述，本案事證明確，被告3人犯行堪以認定，均應依法
    論科。
三、論罪科刑：
  ㈠罪名：
　　核被告己○○就事實欄一、二；被告戊○○就事實欄一所為，均
    係犯刑法第339條之4第1項第2款之三人以上共同詐欺取財罪
    及洗錢防制法第2條第2款、同法第14條第1項之洗錢罪。被
    告甲○○就事實欄三所為，係犯刑法第339條之4第1項第1款、
    第2款之三人以上共同冒用公務員名義詐欺取財罪及洗錢防
    制法第2條第2款、同法第14條第1項之洗錢罪、組織犯罪防
    制條例第3條第1項後段之參與犯罪組織罪。
  ㈡共同正犯：
　　被告己○○、戊○○就事實欄一部分係與賴泓至及其他詐欺集團
    成員等人；被告己○○就事實欄二部分係與雷瑩泰、少年何○
    優及其他詐欺集團成員等人；被告甲○○就事實欄三部分係與
    被告己○○、雷瑩泰及其他詐欺集團成員等人，就上開事實欄
    所載行為彼此分工，被告3人雖未實際施行詐欺，即便與詐
    欺集團其他成員間亦或互不相識，然其既知該詐欺集團內除
    自己外還有負責其他工作之成員，足認其係在合同意思範圍
    內，各自分擔犯罪行為之一部，並相互利用他人之行為，以
    達遂行犯罪之目的，彼此間與其他詐欺集團成員有犯意聯絡
    及行為分擔，均應為共同正犯。
　㈢罪數：
　　如事實欄二所示告訴人丁○○雖先後2次交付17萬元、20萬元
    款項，再經被告己○○先後收取後交付其他詐欺集團成員，惟
    收取之時、地密接，侵害同一告訴人丁○○之財產法益，各行
    為獨立性極為薄弱，依一般社會健全觀念，在時間差距上難
    以強行分開，應視為數個舉動接續實行，應論以接續犯之一
    罪已足。被告己○○就事實欄一、二所為；被告戊○○就事實欄
    一所為，各以一行為同時觸犯上開罪名，依刑法第55條前段
    為想像競合犯，皆應從一重即第339條之4第1項第2款三人以
    上共同犯詐欺取財罪論處。被告甲○○就事實欄三所為，亦係
    以一行為同時觸犯上開罪名，應從一重即第339條之4第1項
    第1款、第2款之三人以上共同冒用公務員名義詐欺取財罪論
    處。被告己○○就事實欄一、二所為，犯意各別、行為互殊，
    應予分論併罰。
  ㈣被告己○○就事實欄二所示犯行無兒童及少年福利與權益保障
    法第112條第1項所定加重事由之說明：
　　按兒童及少年福利與權益保障法第112條第1項所定之加重處
    罰，固不以該成年人明知所教唆、幫助、利用、共同實施犯
    罪之人或被害人為兒童及少年為必要，但仍須證明該成年人
    有教唆、幫助、利用兒童及少年或與之共同實施犯罪，以及
    對兒童及少年犯罪之不確定故意，始足當之；換言之，須行
    為人明知或可得而知其所教唆、幫助、利用或共同犯罪之人
    或犯罪之對象係兒童及少年，始得予以加重處罰（最高法院
    100年度台上字第130號判決意旨參照）。經查，被告己○○就
    事實欄二所示犯行之行為時，係年滿20歲之成年人，少年何
    ○優則於94年6月間生，於事實欄二所示犯行發生時，為未滿
    18歲之少年，然被告己○○於審理時否認知悉少年何○優之年
    齡（見本院金訴卷第151頁）。經查被告己○○於偵查及審理
    中均供稱：少年何○優是別人介紹來的，相處時間不長，之
    前都不認識，從其穿著看不出實際年齡等語(見42號卷第107
    頁；本院金訴卷第151頁)。佐以告訴人丁○○證稱：拿錢的人
    身著深色外套、深色長褲、戴粉紅色口罩及黑框眼鏡等語(
    見280號卷第19頁)。可見被告己○○係為收取詐欺款項始經上
    游聯繫而短暫接觸少年何○優，又因少年配戴口罩而無法從
    穿著或面容得知其年齡，非悖於常情。再者，卷內亦無其他
    事證可認被告己○○明知或可得而知少年何○優於案發時為未
    滿18歲之少年，自無從依上開規定加重其刑。
　㈤量刑及定執行刑：
　  爰以行為人之責任為基礎，審酌被告己○○、戊○○竟不思循合
    法途徑獲取金錢，因貪圖不法利益，收取詐欺款項並交付其
    他詐欺集團成員，製造金流斷點；被告甲○○加入詐欺犯罪組
    織，與他人共同利用民眾欠缺法律專業知識，對於檢警偵辦
    案件流程未盡熟稔，及信賴公務員執行職務之公權力，造成
    本案告訴人之財產損失並製造金流斷點，增加犯罪查緝之困
    難，所為均實值非難；併為審酌被告己○○、戊○○於偵查及審
    理時就一般洗錢之構成要件事實；被告甲○○就於偵查及審理
    時就參與犯罪組織、違反一般洗錢罪之構成要件事實均自白
    不諱。又被告3人於本院審理時均坦承全部犯行，且被告己○○與告訴人丁○○；被告甲○○與告訴人丙○於本院已達成調解，
    有本院111年度司刑移調字第950號調解筆錄在卷可參(見本
    院金訴卷第165、166頁)，犯後態度尚可，兼衡被告3人之前
    科素行、參與犯罪之分工程度、告訴人所受損害之程度，及
    被告3人自陳之學經歷、工作及家庭經濟狀況（見本院金訴
    卷第154頁）等一切情狀，分別量處如主文所示之刑。併考
    量被告己○○各別犯行本質上具有反覆、繼續的性質，整體分
    工行為均在109年11月23日至110年1月4日間，而且各罪性質
    上都是侵害他人的財產法益，責任非難重複性較高，應該酌
    定比較低的應執行刑，避免過度執行刑罰。而且考慮刑罰邊
    際效益會隨著刑期增加而遞減，受刑罰者所生痛苦程度則會
    隨著刑期增加而遞增，爰依被告己○○所涉犯罪整體所侵害之
    法益規模、行為彼此間的獨立性及時間間隔，定其應執行之
    刑如主文所示。
四、強制工作規定因違憲不再適用：
　　按犯第1項之罪者，應於刑之執行前，令入勞動場所，強制
    工作，其期間為3年，組織犯罪防制條例第3條第3項固定有
    明文，惟上開規定就受處分人之人身自由所為限制，違反憲
    法比例原則及憲法明顯區隔原則之要求，與憲法第8條保障
    人身自由之意旨不符，應自本解釋公布之日(即110年12月10
    日)起失其效力，業經司法院釋字第812號解釋在案。從而，
    上開規定既經司法院大法官認定有違憲之情事，且自解釋公
    布之日起失其效力，本案自無從對被告甲○○宣告強制工作，
    併予敘明。　
五、沒收部分：
  ㈠按犯罪所得，屬於犯罪行為人者，沒收之；於全部或一部不
    能沒收或不宜執行沒收時，追徵其價額；犯罪所得，包括違
    法行為所得、其變得之物或財產上利益，刑法第38條之1第1
    項前段、第3項、第4項分別定有明文。犯罪所得及追徵之範
    圍與價額，認定顯有困難時，得以估算認定之，刑法第38條
    之2第1項前段，亦有明文。參諸104年12月30日修正公布增
    訂該規定之立法理由，係考量犯罪所得之範圍及價額不具有
    特定性，且犯罪利得沒收性質上屬類似不當得利之衡平措施
    ，非屬刑罰，不適用嚴格證明法則，僅需自由證明為已足，
    為表明合理之證明負擔，並符合實務需求，乃賦予法官於個
    案以估算方式認定犯罪所得及追徵之範圍與價額之權限。查
    被告戊○○、甲○○因參與上開事實欄一、三犯行各獲取1千元
    、1萬元作為報酬等節，業據其等於本院審理時供承在卷（
    見本院金訴卷第132頁），屬其等未扣案之犯罪所得，且尚
    未實際合法發還被害人，均應依刑法第38條之1第1項、第3
    項規定予以沒收或追徵。至於被告己○○雖供稱未收到報酬等
    語，惟查少年少年何○優於訊問時供稱：阿樂(即被告己○○)
    有給我1萬2500元等語(見280號卷第77頁)，佐以上開被告戊○○、甲○○亦均供稱有拿到報酬等情，且被告己○○至少收水3
    次，倘無報酬，衡情不會多次犯案，故被告己○○之犯罪所得
    應不低於同次收水共犯所獲報酬之加總，較為合理，推估其
    犯罪所得應為被告戊○○及少年何○優所收報酬之加總即1萬35
    00元(計算式：1萬2500元＋1千元＝1萬3500元），亦應依上開
    規定予以沒收或追徵。
  ㈡被告己○○、甲○○用以聯繫詐欺集團成員之IPHONE7行動電話1
    具（含門號0000000000號SIM卡1張）、IPHONE6行動電話1具
    （含門號0000000000號SIM卡1張）雖未扣案，然係供其等犯
    罪之用，業據其等於本院審理時供承在卷（見本院金訴卷第
    132頁），爰依刑法第38條第2項前段及第4項規定宣告沒收
    或追徵。至於被告戊○○用以聯繫詐欺集團成員之IPHONE6S行
    動電話1具業經本院110年度金訴字第12號刑事判決宣告沒收
    在案，無重複沒收之必要，爰不予宣告沒收。
據上論斷，應依刑事訴訟法第273條之1第1項、第299條第1項前
段，判決如主文。
本案經檢察官乙○○提起公訴，檢察官楊婉鈺、邱稚宸到庭執行公
訴。
中　　華　　民　　國　　111 　年　　9 　　月　　30　　日
                  刑事第十四庭  法　官　梁家贏
上列正本證明與原本無異。
如不服本判決，應於判決送達後20日內敘明上訴理由，向本院提
出上訴狀 (應附繕本) ，上訴於臺灣高等法院。其未敘述上訴理
由者，應於上訴期間屆滿後20日內向本院補提理由書「切勿逕送
上級法院」。
                                書記官  巫茂榮
中　　華　　民　　國　　111 　年　　10　　月　　7 　　日
附表：應沒收之物
編號 犯罪工具/犯罪所得 備註 1 IPHONE7行動電話1具（含門號0000000000號SIM卡1張） 被告己○○用以聯繫詐欺集團成員之犯罪工具 2 IPHONE6行動電話1具（含門號0000000000號SIM卡1張） 被告甲○○用以聯繫詐欺集團成員之犯罪工具 3 己○○之犯罪所得新臺幣1萬3500元 被告己○○因參與上開事實欄一、二犯行獲取之報酬 4 戊○○之犯罪所得新臺幣1千元 被告戊○○因參與上開事實欄一犯行獲取之報酬 5 甲○○之犯罪所得新臺幣1萬元 被告甲○○因參與上開事實欄三犯行獲取之報酬 
附錄本案論罪科刑法條全文：
中華民國刑法第339條之4：
犯第339條詐欺罪而有下列情形之一者，處1年以上7年以下有期
徒刑，得併科1百萬元以下罰金：
一、冒用政府機關或公務員名義犯之。
二、三人以上共同犯之。
三、以廣播電視、電子通訊、網際網路或其他媒體等傳播工具，
    對公眾散布而犯之。
前項之未遂犯罰之。
洗錢防制法第2條：
本法所稱洗錢，指下列行為：
一、意圖掩飾或隱匿特定犯罪所得來源，或使他人逃避刑事追訴
    ，而移轉或變更特定犯罪所得。
二、掩飾或隱匿特定犯罪所得之本質、來源、去向、所在、所有
    權、處分權或其他權益者。
三、收受、持有或使用他人之特定犯罪所得。
洗錢防制法第14條：
有第二條各款所列洗錢行為者，處7年以下有期徒刑，併科新臺
幣5百萬元以下罰金。
前項之未遂犯罰之。
前二項情形，不得科以超過其特定犯罪所定最重本刑之刑。
組織犯罪防制條例第3條第1項：
發起、主持、操縱或指揮犯罪組織者，處3年以上10年以下有期
徒刑，得併科新臺幣1億元以下罰金；參與者，處6月以上5年以
下有期徒刑，得併科新臺幣1千萬元以下罰金。但參與情節輕微
者，得減輕或免除其刑。